最高法院刑事判決　　　　　　　　　　　　　　　九十一年度台上字第二三五六號
　　上　訴　人　台灣高等法院台中分院檢察署檢察官
　　被　　　告　甲○○
　　選任辯護人　李慶松律師
右上訴人因被告違反貪污治罪條例案件，不服台灣高等法院台中分院中華民國九十年
十二月三十一日第二審更審判決（九十年度上更(一)字第一八四號，起訴案號：台灣台
中地方法院檢察署八十七年度偵字第一○六六八號），提起上訴，本院判決如左：
    主  文
原判決撤銷，發回台灣高等法院台中分院。
    理  由
本件原判決以公訴意略稱：被告甲○○係臺灣鐵路管理局貨運服務總所臺中服務所（
下稱臺中服務所）業務股股長，負責倉儲出租、保管等業務，為依法令從事公務之人
員，明知臺灣鐵路管理局所有財產內，如有空地欲出租，須遵照「臺灣省省有財產管
理規則」第四十三條第一項及「臺灣鐵路管理局經管省有房屋土地出租作業要點」第
二條之規定，專案陳報省交通處核准後，始可辦理公開標租；民國八十六年四月間，
菜商黃文龍主動向被告表示，有意承租臺中市○○路一一七之七號第三十號倉庫旁廢
棄通道，打算加蓋鐵棚後，作為冷凍及堆置蔬菜之用，被告答應後，即於同年四月十
八日，以拓展業務為由，辦文陳報臺灣鐵路管理局貨運服務總所（下稱總所）擬將三
十號倉庫南邊通道，以倉庫標租辦法標租，惟總所以「本案係屬空地標租，若以倉庫
標租辦法辦理標租，因出租標的物不同，似有不宜」，進而要求臺中服務所，以露天
保管方式派專人管理，嗣被告於同年四月底，陪同臺中服務所經理張錫卿赴總所參加
所務會議，特於會後再就該案與總經理及各單位主管進行溝通，並以人手不足，無法
專人管理為藉口，建議將原案通道併入三十號倉庫，成為其倉容之一部分，連同三十
號倉庫一起辦理標租，通道則可作為露天堆放貨物使用，如此既不必派人管理，可減
少人事成本，又可增加業務收入，經與總所達成共識，被告遂於同年五月七日，再次
辦文報請總所，准予將三十號倉庫南邊通道以露置場擴充為三十號倉庫倉容，並以倉
庫標租辦法標租，獲總所同意辦理後，被告即先以空地方式計算該案租金為新臺幣（
下同）二萬七千元，經臺中服務所底價核定小組於同年五月二十一日核定通過後，再
由被告辦理公告標租，惟被告於辦理公告時，竟將通道以「第三十號之一號倉部分」
名義獨立分割對外公告，嗣菜商黃文龍得標後，被告明知黃文龍欲在該空地上搭建違
章倉庫，亦明知黃文龍未依照契約規定提出申請，卻於同年六月五日與黃文龍簽訂倉
庫租賃契約時，違反規定，將租期延後自同年八月一日起，至八十九年八月一日止，
給予黃文龍利用時間空檔，擅自搭蓋二樓鋼架鐵皮違建物，俟其建物外觀及一樓冷凍
庫完成後，被告始於同年八月四日，將開標紀錄、租約與火險保單等資料陳報總所，
致黃文龍得以低廉之空地租金價格，承租該空地後，再自行增建為倉庫，並改變用途
，將二樓隔成數間房，欲供住宿之用，圖利黃文龍三年倉庫租金約一百四十四萬餘元
，因認被告涉有貪污治罪條例第六條第一項第四款之公務員圖利罪嫌等情，而經審理
結果，認被告之犯罪不能證明，因而維持第一審諭知被告無罪之判決，駁回檢察官在
第二審之上訴。惟查：(一)原判決於理由欄內說明：「證人即臺中服務所經理張錫卿於
第一審審理時到庭證稱：伊認為總所是同意該通道單獨以倉庫名義辦理標租等語；證
人即臺中服務所副經理陳柳欽到庭證稱：伊當時亦認為總所係同意以倉庫露置場辦理
出租，即單獨出租通道，不需要連同三十號倉庫一起出租等語；證人即總所業務課課
長陳啟川到庭證稱：本件三十號通道，是伊簽給總經理核定，伊認為臺中服務所及被
告之意思，是希望將該通道單獨以倉庫名義辦理標租，總經理後來批示同意，伊即認
為總經理同意將三十號通道單獨標租等語；可知被告、臺中服務所經理、副經理及總
所業務課課長，主觀上均一致認為總所係同意臺中服務所將三十號倉庫南邊進出倉通
道單獨以倉庫標租辦法辦理標租甚明」；然原判決於理由欄四｜(一)載稱：臺中服務所
於八十六年四月十八日發函總所，有關三十號倉庫之主旨為「俾併三十號倉庫南邊通
道為標的，依照倉庫標租規定辦理標租」，並說明「三十號之倉後面基地原作為進出
倉通道（面積二五六平方公尺，長三四點六公尺，寬七點四公尺），係倉庫基地，現
封閉閒置，不宜以空地辦理標租」，而總所以「本案係屬空地標租，若以倉庫標租辦
法辦理標租，因出租標的物不同，似有不宜」，並請臺中服務所以露天保管方式派專
人管理，有臺中服務所八十六年四月十八日鐵貨申文業字第一九號函影本一份在卷可
稽。嗣被告於同年四月二十九日，陪同臺中服務所經理張錫卿赴總所參加八十六年第
三次所務會議，於會後再就該案與總所總經理及各單位主管進行溝通，由總經理游書
濱裁示：三十號倉進出倉通道，若無須留用，則明確陳述後，改變用途，擴充為倉容
，並依公開標租手續辦理出租等語。之後臺中服務所於同年五月七日，再次函文報請
總所主旨為「本所三十號倉庫南邊，進出倉通道（長三四點六公尺，寬七點四公尺，
面積二五六平方公尺），因久未使用，封閉閒置，擬以露置場擴充為三十號倉庫倉容
，並以倉庫標租辦法標租，可否謹請鑒核」，經總所簡覆「同意辦理」，亦有臺中服
務所八十六年五月七日鐵貨中業字第七四四號函影本一份附卷足憑。是依函文字面解
釋，總所係同意臺中服務所將三十號倉庫南邊進出倉通道（長三四點六公尺，寬七點
四公尺，面積二五六平方公尺），以露置場擴充為三十號倉庫倉容，並以倉庫標準辦
法標租云云。如果無訛，系爭通道因非屬倉庫，即不得以倉庫標租辦法標租，且須以
露天保管方式派專人管理，嗣因該通道事實上無須留用，經總所總經理游書濱裁示可
擴充為倉容並依公開標租手續辦理出租，總所亦函覆同意台中服務所以露置場擴充為
三十號倉庫倉容，並以倉庫標租辦法標租；總所似未同意系爭通道得以分割單獨依倉
庫標租辦法標租；原判決上引證人張錫卿、陳柳欽所供總所同意該通道單獨以倉庫名
義辦理標租等語，與原判決上引說明似有不符，原判決竟採作諭知被告無罪之證據，
自有違誤。又刑事訴訟法第一百六十條規定：證人之個人意見或推測之詞，不得作為
證據；證人陳啟川供稱：「我認為台中服務所及被告之意思，是希望將該通道單獨以
倉庫名義辦理標租，總經理後來批示同意，我即認為總經理同意將三十號通道單獨標
租」等語，是否為陳啟川個人意見？又總所總經理游書濱於原審供稱：「總所是同意
該通道連同三十號倉庫一起以倉庫標租辦法標租」，即依原判決理由欄內說明三十號
一樓（即三○｜一）部分，台中服務所與公賣局所訂保管合約仍存續中，則游書濱所
供「連同三十號倉庫一起標租」，是否剔除三○｜一部分而係連同二、三樓即三○｜
二、三○｜三部分一起標租？又連同三○｜二及三○｜三部分，即將系爭通道併入三
○｜二、三○｜三倉庫之倉容，事實上是否不可能？原審就此部分未訊問游書濱，遽
謂系爭通道併三○｜二、三○｜三出租，事實上不可能；尚嫌率斷。(二)證人黃文龍於
法務部調查局台中市調查站調查時供稱：「我言明租金必須待我鐵皮屋蓋妥後始能起
算，陳某（指被告）亦答應了，此標案是我與甲○○二人事先講好的；是甲○○同意
我於標租空地上搭蓋違建物；我搶蓋違建沒有提出申請，但甲○○是知情的，在搭蓋
該違建期間，甲○○曾前往查勘，看見了也沒說話制止，到了最近我搭蓋之違建二樓
欲隔間時，遭甲○○制止；月租二萬七千元是空地的租金；我是事前徵得甲○○之
同意後，始動工興建」（偵查卷第十頁反面至第十三頁），於偵查中供稱：「在標租
前，我有問有無空地讓我搭鐵架設冰庫冰蔬菜，我之前有向甲○○說要搭鐵架設冰庫
，建屋中，甲○○有去過好幾次」（同上卷第九十三頁、第九十四頁）；如果無訛，
黃文龍似徵得被告之同意後，始搭造違建鐵棚，且於搭建過程中，被告似未阻止，原
判決於理由欄說明：「被告事先並不知黃文龍要蓋鐵棚，於黃文龍搭蓋鐵棚時，確有
阻止」，與上引卷內資料不符，有證據上理由矛盾之違法；又證人蔡秋月於第一審供
稱：「八十六年七月中旬，我與甲○○去看過現場，黃文龍有在場，那時（鐵棚屋）
已蓋好了，我覺得很訝異，說沒申請怎能蓋那麼高，我確實有聽到」（第一審卷第二
六六頁）；蔡秋月與被告至現場時，黃文龍似已完成搭建鐵棚屋，蔡秋月上引供述何
以足據推斷被告事先並不知黃文龍要蓋鐵棚屋，且於黃文龍「搭蓋時」確有阻止？原
判決未說明論斷之理由，有理由不備之違法。檢察官上訴意旨指摘原判決違法，非無
理由，應認原判決仍有撤銷發回之原因。
據上論結，應依刑事訴訟法第三百九十七條、第四百零一條，判決如主文。
中      華      民      國    九十一    年      四      月    二十六    日
                              最高法院刑事第一庭
                                  審判長法官  施  文  仁
                                        法官  林  永  茂
                                        法官  蕭  仰  歸
                                        法官  花  滿  堂
                                        法官  陳  世  淙
      右正本證明與原本無異
                                              書  記  官
中      華      民      國    九十一    年      五      月      一      日
